【裁判字號】    98,重訴,44
【裁判日期】    991130
【裁判案由】    侵權行為損害賠償
【裁判全文】
臺灣苗栗地方法院民事判決              98年度重訴字第44號
原      告  甲○○
法定代理人  乙○○
            子○○
訴訟代理人  廖宜祥律師
複代理人    癸○○
被      告  丁○○
                        5號5.
兼  上  一
法定代理人  戊○○
            丑○○
上三人共同
訴訟代理人  曾肇昌律師
複代理人    丙○○
被      告  壬○○
            己○○
                        號
上列當事人間請求侵權行為損害賠償事件，本院於民國99年11月
16日言詞辯論終結，判決如下：
    主  文
被告壬○○、己○○應連帶給付原告新臺幣捌佰萬伍仟佰捌拾
壹元，及自民國九十九年一月二十八日起至清償日止，按年息百
分之五計算之利息。
原告其餘之訴駁回。
訴訟費用由被告壬○○、己○○連帶負擔百分之四十九，餘由原
告負擔。
本判決原告勝訴部分，於原告以新臺幣貳佰陸拾陸萬捌仟肆佰陸
拾元為被告壬○○、己○○供擔保後，得為假執行。
原告其餘假執行之聲請駁回。
    事實及理由
一、按訴狀送達後，原告不得將原訴變更或追加他訴，但擴張或
    減縮應受判決事項之聲明者，不在此限；民事訴訟法第255
    條第1 項第3 款定有明文。查本件原告於起訴時聲明：(一)被
    告應連帶給付原告新臺幣（下同）9,180,800 元，及自起訴
    狀繕本送達翌日起至清償日止，按年息百分之5 計算之利息
    。(二)願供擔保，請准宣告假執行。嗣於本院審理中將其聲明
    (一)之本金部分變更為8,165,964 元，另將被告己○○、壬○○部分之利息起算日變更為自被告壬○○收受第1 次言詞辯
    論通知書翌日起算，其餘部分不變；原告前開就訴之聲明所
    為之變更，係屬減縮其應受判決事項之聲明，核與前揭法條
    之規定相符，是原告上開訴之變更應予准許，合先敘明。
二、被告壬○○經合法通知，無正當理由，未於最後言詞辯論期
    日到場；被告己○○經合法通知，未曾於言詞辯論期日到場
    ，經核均無民事訴訟法第386 條所列各款情形，爰依原告之
    聲請，由其一造辯論而為判決。
三、原告主張：
（一）被告壬○○受僱於被告己○○，從事空調保溫工作，於民
      國97年12月4 日晚間10時許，駕駛車牌號碼3306寅 ○○號自
      小貨車，沿苗栗縣竹南鎮○○路○ 段由東往西方向行駛，
      於當日晚上10時38分許，行經前開道路256 號前時，本應
      注意行車速度，依速限或標誌行駛，且車輛行駛時，應注
      意車前狀況及兩車併行之間隔，隨時採取必要之安全措施
      ，而依當時之天候、路況、視線，並無不能注意之情事，
      被告竟疏未注意，而行駛於路面邊線附近，致撞擊由被告
      丁○○所騎乘、行駛於同向前方之車牌號碼196卯○○○ 號機
      車，致丁○○人、車倒地，造成搭載後座之原告受有頭部
      外傷併前額硬膜外血腫、右側頂顳硬膜外血腫及頂骨骨折
      、腦挫傷、臉部及四肢挫擦傷等傷害，經送往財團法人為
      恭紀念醫院（下稱為恭醫院）進行2 次開顱手術後（兩側
      額葉及右側頂部），右腦挫傷併大腦軟化，智能退化，使
      原告在智能、認知功能、情緒精神、課業生活功能等健康
      方面造成難治之重大傷害。
（二）本件肇事路段有閃黃燈警示號誌，被告丁○○本應遵守交
      通規則，詎其竟無照駕駛，且未注意車前路況，亦未讓原
      告戴安全帽，違反道路交通安全規則第88條第1 項第5 款
      、道路交通管理處罰條例第21條第1 項第1 款及第31條第
      6 項規定，致乘坐於後座之原告受有前開傷害，而被告壬○○於肇事後逃逸，經調閱肇事路口相關監視器畫面後，
      始循線查獲，是被告丁○○、壬○○係對原告為共同侵權
      行為，應負連帶損害賠償責任。
（三）被告壬○○前開過失重傷害行為，經臺灣苗栗地方法院檢
      察署（下稱苗栗地檢署）檢察官以98年度偵字第1654號偵
      查終結後起訴，業經本院刑事庭以98年度交訴字第36號判
      處有期徒刑7 月在案，另被告丁○○於事故發生時為未成
      年人，被告戊○○、丑○○為其法定代理人，被告己○○
      於事發時則為被告壬○○之僱用人，分別依照民法第187
      條、第188 條規定，應與被告丁○○、壬○○負連帶損害
      賠償責任。為此，依民法第184 條第1 項、第192 條第1
      項、第193 條第1 項、第195 條第1 項規定，請求被告連
      帶賠償下列各項損害金額：(1)原告因傷赴醫院治療，支付
      自付額部分之醫療費用34,964元。(2)原告因本件侵權行為
      成為重度智力退化及精神障礙，智商退化、不能自理生活
      而需專人看護，以91年僱用外籍勞工看護費用每月17,280
      元計算，並依95年臺灣地區簡易生命表，得出原告平均餘
      命尚有65.03 年，按霍夫曼計算式扣除中間利息，應可請
      求看護費用6,131,000 元。(3)被告應賠償原告精神慰撫金
      2,000,000 元。以上各項金額總計為8,165,964 元，爰請
      求被告連帶給付上開款項，及自起訴狀繕本送達被告翌日
      起（被告壬○○、己○○部分自第1 次言詞辯論通知書送
      達被告壬○○翌日起算）至清償日止之法定遲延利息等語
      ；並聲明：(一)被告應連帶給付原告8,165,964 元，及自起
      訴狀繕本送達翌日起（被告壬○○、己○○部分自第1 次
      言詞辯論通知書送達被告壬○○翌日起算）至清償日止，
      按年息百分之5 計算之利息。(二)願供擔保，請准宣告假執
      行。
四、被告抗辯：
（一）被告丁○○、戊○○、丑○○辯稱：
    1.被告丁○○騎乘機車，於行駛中遭被告壬○○駕駛之自小
      客車超車不慎由後方撞擊，致機車失控倒地而使原告受傷
      ，依臺灣省竹苗區車輛行車事故鑑定會（下稱竹苗區車輛
      事故鑑定委員會）之鑑定結果，認為被告壬○○超速行駛
      ，且超車時未保持足夠之安全間隔，擦撞前車乘客，為肇
      事原因，而被告丁○○則無肇事因素。至被告丁○○是否
      注意車前狀況閃黃燈，亦與原告倒地受傷之結果無關，是
      被告丁○○並無過失。
    2.原告當時欲搭乘被告丁○○機車時，被告丁○○已表示僅
      有安全帽1 頂，惟原告堅持要乘坐，如被告丁○○有過失
      ，則原告亦有過失，況被告壬○○以當時之車速撞擊被告
      丁○○之機車致原告倒地，即便原告當時有戴安全帽，亦
      會受傷，故原告搭乘機車未戴安全帽，並非本件車禍之肇
      事原因，與原告之受傷結果無相當因果關係，經鑑定結果
      亦未認定被告丁○○就此部分有肇事因素。
    3.關於原告所請求之醫療費、看護費及精神慰撫金，被告丁○○並無可歸責原因，無須負責賠償，且原告於受傷後已
      有相當之治癒，所主張之看護費用及慰撫金數額均屬過高
      等語。並聲明：(一)原告之訴及假執行之聲請均駁回。(二)如
      受不利判決，願供擔保，請准宣告免為假執行。
（二）被告壬○○未於最後言詞辯論期日到場，據其歷次到庭所
      為陳述意旨略以：其對於鑑定報告所認定之責任歸屬沒有
      意見，事故發生時其受僱於被告己○○，從事空調保溫工
      作，收入約為日薪1,600 元，然被告己○○於事故發生後
      即行蹤不明，目前其已更換工作，日薪只有1,400 元，僅
      能每月分期償還原告10,000元等語；並聲明：駁回原告之
      訴。
（三）被告己○○則未於言詞辯論期日到場，亦未提出書狀作何
      聲明或陳述。
五、得心證之理由：
（一）按因故意或過失，不法侵害他人之權利者，負損害賠償責
      任；汽車、機車或其他非依軌道行駛之動力車輛，在使用
      中加損害於他人者，駕駛人應賠償因此所生之損害；受僱
      人因執行職務，不法侵害他人之權利者，由僱用人與行為
      人連帶負損害賠償責任；不法侵害他人之身體或健康者，
      對於被害人因此喪失或減少勞動能力或增加生活上之需要
      時，應負損害賠償責任；不法侵害他人之身體、健康、名
      譽、自由、信用、隱私、貞操，或不法侵害其他人格法益
      而情節重大者，被害人雖非財產上之損害，亦得請求賠償
      相當之金額；又損害賠償，除法律另有規定或契約另有訂
      定外，應以填補債權人所受損害及所失利益為限；民法第
      184 條第1 項前段、第191 條之2 前段、第188 條第1 項
      前段、第193 條第1 項、第195 條第1 項前段、第216 條
      第1 項分別定有明文。次按汽車行駛時，駕駛人應注意車
      前狀況，並隨時採取必要之安全措施；道路交通安全規則
      第94條第3 項亦有明文。
（二）原告主張前揭車輛肇事經過及其因此受傷等事實，業據其
      提出苗栗縣竹南分局竹南所道路交通事故當事人登記聯單
      、為恭醫院診斷證明書、精神醫療中心心理衡鑑申請單及
      醫療費用收據影本為證，並經本院依職權調閱苗栗地檢署
      98年度偵字第1654號偵查卷宗及本院98年度交訴字第36號
      刑事第1 審卷宗內所附上開車輛事故相關當事人筆錄、道
      路交通事故現場圖暨道路交通事故初步分析研判表、診斷
      證明書、現場照片等資料查明屬實，核與原告所陳大致相
      符。而被告壬○○因過失傷害致人重傷之罪嫌，經檢察官
      偵查終結後提起公訴，被告壬○○坦承不諱，本院刑事庭
      依過失傷害致人重傷之犯行，以98年度交訴字第36號判處
      被告有期徒刑7 月在案等情，亦經本院依職權調閱上開刑
      事案件卷宗核明無誤，且有該刑事判決書、臺灣高等法院
      被告前案紀錄表各1 份附卷可稽，而被告壬○○於本院審
      理程序中，亦對原告所主張前揭肇事經過及造成原告傷害
      之事實不予爭執，本院審酌前揭刑事偵查、審判案件中對
      被告壬○○據以論罪科刑之證據資料，認原告上開就被告
      壬○○部分之主張均為真實。
（三）次查，被告壬○○駕駛自小客車，本應注意車前狀況，及
      左右有無來車，依速限行駛，隨時採取必要之安全措施，
      而依前揭偵查卷宗內所附道路交通事故調查報告表所載，
      事故發生當時為晴天，夜間而有照明、路面乾燥、無缺陷
      、無障礙物，視距良好，無不能注意之情況，被告壬○○
      竟疏未注意車輛行駛時之車前狀況及兩車併行之間隔，貿
      然以8 、90公里之時速超速行駛，不慎撞及由被告丁○○
      所駕駛於同向右前方之機車及當時坐於機車後座之原告，
      使原告倒地而受有上開傷害，被告壬○○對於前述事故之
      發生顯有過失，而其就自身有所過失乙節，亦於刑事案件
      審理中自認不諱。另本件車禍依竹苗區車輛事故鑑定委員
      會鑑定結果認為：「一、壬○○無照駕駛自小客貨車，超
      速行駛且超車時未保持安全間隔擦撞前車後座乘客，為肇
      事原因。二、丁○○駕駛重機車，因後載乘客被後方超車
      駛至之車輛撞擊致機車失控倒地，無肇事因素，但無照駕
      車與乘客未戴安全帽有違規定。」，而台灣省車輛行車事
      故覆議鑑定委員會之覆議鑑定結果，與上開鑑定結論相同
      ，亦均同此認定，有竹苗區車輛事故鑑定委員會98年11月
      2 日竹苗鑑980558字第0985303077號函及鑑定意見書、台
      灣省車輛行車事故覆議鑑定委員會99年1 月11日覆議字第
      0996200059號函各1 份在卷可憑（見本院卷一第69～71頁
      、第73頁）；是被告壬○○之過失行為堪以認定。原告既
      因被告壬○○之過失肇事行為導致受傷，原告之受傷與被
      告壬○○之過失行為二者間復有相當因果關係，被告壬○○即應依上揭法條之規定，對原告負侵權行為之損害賠償
      責任。另被告己○○經本院合法通知，未於言詞辯論期日
      到場爭執，亦未提出書狀作何聲明或陳述以供本院斟酌，
      被告壬○○於事故發生當時既為被告己○○之受僱人，其
      駕駛自小貨車，於執行職務過程中，因過失而不法侵害原
      告之權利，被告壬○○及己○○即應依民法第188 條之規
      定，連帶對原告負侵權行為之損害賠償責任。
（四）按當事人主張有利於己之事實者，就其事實有舉證之責任
      ；民事訴訟法第277 條前段定有明文。原告雖另主張被告
      丁○○無照駕駛，且未注意車前路況，亦未讓原告戴安全
      帽，違反道路交通安全規則第88條第1 項第5 款、道路交
      通管理處罰條例第21條第1 項第1 款及第31條第6 項規定
      ，致乘坐於後座之原告受有前開傷害云云，然查：原告所
      舉前揭法條規定，係屬道路交通管理之行政法規，被告丁○○縱為無照駕駛，且未讓原告戴安全帽，即於後座搭載
      原告行駛上路，而有違反上開行政規定之情事，至多僅係
      是否應由該管公路或監理機關處以罰鍰之問題，尚難僅因
      被告丁○○違反前揭行政規範，即遽予推論其就系爭車禍
      事故之發生有所過失，蓋駕駛執照固係駕駛之許可憑證，
      有無駕駛執照，行駛於道路上，對往來車輛、行人及駕駛
      人之安全，有相當之影響，但此與車禍肇事之結果，非有
      必然之關聯性；亦即，並非所有無照駕駛人行駛於道路上
      之情形，不論有無過失，概應就車禍所造成之損害，負過
      失之侵權行為責任，仍應就車禍發生之過程為具體之判斷
      ；而戴安全帽係為保護機車駕駛人及乘客之安全措施，駕
      駛人於騎乘機車時，自身未戴安全帽，或未讓乘客戴安全
      帽，雖使駕駛人或乘客於車禍發生時頭部受傷之風險提高
      ，然究不能與車禍發生之肇事因素混為一談。而本件車輛
      事故之肇事原因，係由於被告壬○○疏未注意車輛行駛時
      之車前狀況，及兩車併行之間隔，且超速行駛，不慎自後
      方撞及由被告丁○○所駕駛於同向右前方之機車，致該機
      車、駕駛人及乘客均倒地，使原告受有上開傷害，被告丁○○騎乘機車遭左後方之車輛撞及後坐乘客，無從防免，
      並無何種肇事因素可言，此外原告亦未能提出其他舉證方
      法，證明被告丁○○就系爭車輛事故之發生有何過失或肇
      事因素，且該項過失或肇事因素與車禍之發生有相當因果
      關係存在，是原告前揭主張，尚非可採。被告丁○○雖係
      無照騎乘機車，且未讓乘坐於後座之原告戴上安全帽，有
      違道路交通法規，但前開違規行為與車禍發生之結果，並
      無相當因果關係，從而原告主張被告丁○○就車輛事故之
      發生有所過失，與被告壬○○係屬共同侵權行為，且被告
      丁○○為未成年人，應與其法定代理人戊○○、丑○○對
      原告負連帶損害賠償責任云云，即屬無據。
（五）爰就原告所得請求被告壬○○及己○○連帶賠償損害賠償
      之項目及金額分別加以審酌如下：
    1.醫療費用部分：
      原告主張其因上開車禍受傷後，陸續前往為恭醫院及行政
      院衛生署苗栗醫院（下稱苗栗醫院）等醫療院所就醫，支
      出健保自付額部分之醫療費用合計34,964元之事實，業據
      其提出前揭醫療費用明細表及收據等件為證（見本院卷一
      第107 ～124 頁、221 ～242 頁），被告壬○○復當庭表
      示其就此部分金額沒有意見（見本院卷一第251 頁），應
      堪信為真實，是原告就此部分之請求，應予准許。
    2.看護費用部分：
    (1)按不法侵害他人之身體或健康者，對於被害人因此喪失或
      減少勞動能力或增加生活上之需要時，應負損害賠償責任
      ，民法第193 條第1 項定有明文，所謂增加生活上之需要
      ，係指被害以前並無此需要，因被害以後始有支付此費用
      之必要者而言；是以身體、健康被害，經延醫治療之醫療
      費用，固勿論矣，即因療傷期間僱人看護及請人照顧家庭
      所支出之費用，如確屬必要者，亦非不得請求賠償；最高
      法院78年度台上字第547 號判決意旨足資參照。又親屬間
      之看護，縱因出於親情而未支付該費用，然其所付出之勞
      力，顯非不能以金錢為評價，此種基於身分關係之恩惠，
      自不能加惠於加害人，而應比照一般看護情形，認被害人
      受有相當看護費之損害，命加害人賠償，始符民法第193
      條第1 項所定「增加生活上需要」之意旨；最高法院89年
      度台上字第1749號判決意旨亦可參照。
    (2)原告主張其因本件侵權行為受傷後，重度智力退化及精神
      障礙，不能自理生活，而需專人看護等情，業據其提出苗
      栗醫院之診斷證明書1 份為證，該診斷證明書載明：原告
      現在記憶力重度喪失，對時、地之定向力喪失，對親人認
      知功能出現障礙，需完全依賴他人養護等語（見本院卷一
      第215 頁）；另經本院刑事庭於審理中函詢原告傷後就醫
      之主要醫療院所為恭醫院，該醫院函覆本院表示：經查個
      案（即原告）之後遺症經一年以上治療無好轉跡象，應已
      穩定，無法恢復正常功能等語（見上揭刑事案件卷宗第93
      頁）；又經本院函詢苗栗醫院，該醫院函覆本院表示：99
      年6 月23日門診身心障礙鑑定原告為失智症重度，並於該
      回函所附身心障礙者鑑定基本資料之障礙類別、等級明細
      記載原告為：「失智症，鑑定等級：重度，記憶力重度喪
      失，近事記憶能力全失，判斷力喪失，對時、地之定向力
      喪失，對親人之認知功能開始出現障礙，大、小便失禁，
      自我照顧能力喪失，開始出現簡單之日常生活功能障礙，
      需完全依賴他人養護」等語（見本院卷二第6 、8 頁）；
      復經為原告進行腦部手術之主治醫師即為恭醫院神經外科
      主治醫師辛○○、原告於苗栗醫院門診之神經內科醫師庚○○分別於本院審理中到庭證稱：依原告在手術後目前的
      治療情形來看，不可能回復到受傷前的正常情況，原告目
      前已經喪失日常生活及正常工作的能力，連自我照顧的能
      力都有問題，需要有專職的人員全天照顧，且原告對人會
      有畏懼感，記憶力及對時間、地點的認知等等也有問題等
      語（見本院卷二第22、23頁），堪信原告於車禍受傷後，
      確實需由專人全日照料其生活起居，有僱請看護之必要，
      且依目前之醫學技術及治療情形，並無回復之可能，而有
      終身看護之需求。另原告於受傷後，雖由其親人照料日常
      生活起居，然因此所付出之勞力，亦得評價為金錢，並請
      求加害人賠償看護費用之損害。
    (3)就看護費用之數額部分，原告為81年11月6 日出生，於受
      傷時為16歲，依95年度台灣地區簡易生命表之女性平均餘
      命所載，原告尚有66年之平均餘命，原告主張以聘用1 名
      外籍看護之薪資約每月17,280元計算其看護費用金額，核
      未超過當前一般看護之市場水平，應屬可採。以每月看護
      費17,280元計算，再依霍夫曼式扣除中間利息（66年之複
      式霍夫曼係數為28.00000000 ），被告壬○○及己○○應
      1 次連帶給付之看護費金額為5,970,417 元（17,280元×
      12月×28.00000000 ＝5,970,417 元；元以下金額四捨五
      入）；是原告就此部分所得請求被告壬○○及己○○連帶
      賠償之數額為5,970,417 元，應予列入損害金額；逾此部
      分之請求，則屬無據，應予駁回。
    3.非財產上損害賠償部分：
    (1)查被告壬○○駕駛自小貨車執行職務，疏未注意，自後方
      撞擊由被告丁○○所駕駛、行駛於同向右前方之機車後座
      乘客即原告，造成原告受有前開傷害，歷經2 次開顱手術
      後，在智能、認知功能、情緒、精神、生活功能等健康方
      面造成難治之傷害，喪失自我照顧之能力，需完全依賴他
      人養護，成為重度失智症患者，目前由醫師判斷無法回復
      至受傷前之狀況，足見原告於傷後就醫過程中，除須奔波
      勞頓及忍受傷勢所引發之痛苦，且因喪失自我照顧能力而
      需長期由專人看護照顧，復原難以期待，顯然受有嚴重之
      精神上損害，得請求被告賠償。
    (2)原告自陳其於事故發生時為君毅高中夜間部學生，目前因
      傷勢嚴重，未於學校就學，而安置於竹南聖家啟智中心；
      被告壬○○於事故發生時年僅28歲，方當青壯之齡，自陳
      其為高中肄業，於事發時原本受僱於被告己○○，從事冷
      凍空調保溫工作，日薪為1,600 元，目前已更換工作，但
      性質相同，日薪約為1,400 元。而被告壬○○於事故發生
      之後，至今並未先行給付些許賠償金額予原告以表達慰問
      歉疚之意，本院審酌上揭車禍發生經過、原告所受傷勢嚴
      重程度及損害情形，並以兩造前開身分、地位、教育程度
      、經濟能力、收入狀況等條件綜合加以衡量，認原告就非
      財產上所受損害部分，請求被告壬○○及己○○連帶賠償
      2,000,000 元，核無不當，亦應將之列入損害金額。
（六）綜上所述，原告基於侵權行為損害賠償之法律關係，請求
      被告壬○○及己○○連帶給付醫療費用、看護費用及非財
      產上損失合計為8,005,381 元（34,964元＋5,970,417 元
      ＋2,000,000 元＝8,005,381 元），及自第1 次言詞辯論
      通知書送達被告壬○○之翌日即99年1 月28日起至清償日
      止，按年息5 ％計算之法定遲延利息部分，尚非無據，應
      予准許；逾此部分之請求，及原告請求被告丁○○與其法
      定代理人戊○○、丑○○對原告連帶賠償部分，則無理由
      ，應予駁回。
六、原告陳明願供擔保，請准宣告假執行，就其勝訴部分，經核
    尚無不合，爰酌定相當擔保金額併准許之；至原告敗訴部分
    ，其假執行之聲請已失所附麗，應併予駁回之。
七、本件事證已臻明確，兩造所提其餘攻擊防禦方法及證據經審
    酌之後，核與判決結果不生影響，爰不一一論述，附此敘明
    。
八、訴訟費用負擔之依據：民事訴訟法第79條、第85條第2 項。
中    華    民    國    99    年    11    月    30    日
                  民事庭法  官  邱光吾
以上正本係照原本作成。
如對本判決上訴，須於判決送達後20日內向本院提出上訴狀。如
委任律師提起上訴者，應一併繳納上訴審裁判費。
                        書記官  孔秀蓮
中    華    民    國    99    年    12    月     1    日


司法院資訊處製作；財團法人民間司法改革基金會備份。
